臺灣高等法院刑事判決　　　　　　　　　　　　　九十一年度上易字第二０六三號
　　上　訴　人　臺灣板橋地方法院檢察署檢察官
　　被　　　告　三強汽車企業股份有限公司
　　兼代表人　　乙○○
　　被　　　告　丙○○
右上訴人因被告違反勞動基準法案件，不服臺灣板橋地方法院九十一年度易字第九二
四號，中華民國九十一年六月五日第一審判決（起訴案號：臺灣板橋地方法院檢察署
九十一年度偵字第一九七六號）提起上訴，本院判決如左：
    主  文
上訴駁回。
    理  由
一、公訴意旨略以：被告乙○○與丙○○為夫妻關係（二人已於九十一年三月間離婚
    ），並由前者擔任台北縣板橋市○○路○段五十巷七五號「三強汽車企業股份有
    限公司」（以下簡稱三強公司）負責人，實際主管該公司會計業務，丙○○則為
    該公司實際負責人，並負責管理人事、汽車買賣等業務。二人於民國九十年三月
    下旬發現記錄該公司員工當月出勤記錄之打卡片全部遺失，雖然明知雇主不得預
    扣勞工工資作為違約金或賠償費用，且當時因乏打卡片以計算員工出勤情形，故
    就員工是否有遲到、曠職事由而需扣薪一節尚未臻明確，但竟基於共同之犯意聯
    絡，於九十年四月十日發放三月份薪資時，就包括甲○○在內之全部員工當月應
    得薪資各扣除十日份日薪，預供該月份出勤不良之違約金所用，直至九十年十月
    間始陸續發還該預扣之薪資。因認被告丙○○、乙○○所為均係犯勞動基準法第
    二十六條規定，應依同法第七十八條規定處罰，被告三強公司則應依同法第八十
    一條第一項規定處罰。
二、檢察官認被告三強公司涉有違反勞動基準法罪嫌，係基於下列理由：(一)被告乙○○、丙○○對於因打卡片遺失而扣除員工十日份薪資之事實坦承不諱，此並經告
    訴人甲○○指述在卷，且有公司及中心通告、告訴人之薪俸袋薪資表附卷可稽。
    (二)被告雖然辯稱此係得其他員工同意，是告訴人自己未參加開會，且當時會議結
    論決議如員工有異議，可向主管反應云云。惟雇主不得預扣工資作為違約金或賠
    償費用，勞動基準法第二十六條訂有明文，依卷附之公司及中心通告，被告於九
    十年三月二十七日即以公司名義公告稱因打卡片遺失，將扣除每位員工十日份薪
    資，是其辯稱於九十年四月五、六日間曾與員工開會決議扣薪，並決議員工如有
    異議可向主管反應一節，並不足以認定被告扣薪乃係依與員工之約定所為。(三)再
    九十年三月份之打卡片既已遺失，則三強公司員工於當月是否有因曠職等情形而
    需扣薪，自有未明，被告於員工是否需負曠職等賠償費用、費用為何等情形均不
    明確時，即預扣薪資，亦與上開規定不符等情為其論據。
三、訊據被告乙○○等人均堅決否認有違反勞動基準法之犯行，並辯稱：因為當時出
    勤紀錄卡二次遺失，經判斷後認為係公司員工所為，為讓偷卡片的人得到教訓，
    而且暫押十日薪水係經三強公司員工開會同意後才公告為之，之後也均已歸還每
    名員工該筆暫押款等語。
四、按犯罪事實應依證據認定之，無證據不得推定其犯罪事實；又不能證明被告犯罪
    者，應諭知無罪之判決；刑事訴訟法第一百五十四條、第三百零一條第一項分別
    定有明文。又刑事訴訟上證明之資料，無論其為直接或間接證據，均須達於通常
    一般之人均不致有所懷疑，而得確信其為真實之程度，始得據為有罪之認定，若
    其關於被告是否犯罪之證明未能達此程度，而有合理懷疑之存在，致使無從形成
    有罪之確信，根據「罪證有疑，利於被告」之證據法則，即不得遽為不利被告之
    認定（參照最高法院七十六年臺上字第四九八六號判例）。經查：
  (一)勞動基準法第二十六條規定：「雇主不得預扣勞工工資作為違約金或賠償費用」
    ，且依勞動基準法之中央主管機關內政部七十三年十二月十五日（七三）台內勞
    字第二七九九一三號函釋意見稱：勞動基準法第二十六條規定，所稱：「預扣」
    係指在違約、賠償等事實發生前或其事實已發生，但責任歸屬、範圍大小、金額
    多寡等在未確定前，雇主預先扣發勞工工資作為違約金或賠償費用之意。是於賠
    償事項發生前，雇主預先扣發勞工工資，固屬「預扣」，即於賠償事實發生後，
    但責任歸屬、範圍大小、金額多寡等在未確定前，而加以扣發，亦屬「預扣」。
    此從勞動基準法第二十六條規定禁止預扣工資之立法目的係在「確保勞動者及其
    家屬生活必須之最低需求」觀之，即可明瞭。被告三強公司九十年三月份之打卡
    片既已遺失，則三強公司員工中之不特定人於當月是否有因曠職、遲到等情形而
    需扣薪，自有未明，被告乙○○等人於員工是否需負曠職等賠償費用、費用項目
    為何等情形均不明確時，即於九十年三月二十七日公告「每位員工押十日之薪資
    ，於三月份上下班之卡片尋回時再予以發放」，此一般性就「每位員工押十日之
    薪資」之行為，顯於責任歸屬、範圍大小、金額多寡等在未確定前，而加以扣發
    應認定確有「預扣勞工工資作為違約金」之事實。
  (二)勞動基準法第三章工資部分，分別於第二十一條第一項規定：「工資由勞雇雙方
    議定之，但不得低於基本工資。」、於第二十二條第二項規定：「工資應全額直
    接給付勞工。但法令另有規定或勞雇雙方另有約定者，不在此限。」、於第二十
    三條第一項規定：「工資之給付，除當事人有特別約定或按月預付者外，每月至
    少定期發給二次；案件計酬者亦同。」由上述規定可知，關於工資多寡、給付方
    式、給付期間，均可經勞資協商後為之。另行政院勞工委員會七十六年十月十六
    日台（七六）勞動字第四五六○號函亦示：「勞工遲到早退與曠工情形不同，雇
    主應分別處理；至於是否可因此扣發全勤獎金及扣發方式，宜由勞資雙方先行協
    商，明訂於團體協約或工作規則中，報請主管機關核備後公開揭示之」。因此，
    關於能否「預扣勞工工資」一事，屬工資給付相關事項之一，顯無排除勞資協商
    之理，自應准許之。換言之，「預扣勞工工資作為違約金或賠償費用」，應屬得
    由勞資協商之事項。故「預扣勞工工資作為違約金或賠償費用」得經由勞資協商
    後予以約定至明。
  (三)於本案情形：
    1.被告三強公司九十年三月份員工之打卡片遺失後，被告乙○○等於員工是否須
      負曠職等賠償費用、費用項目為何等情形均不明確時，即於九十年三月二十七
      日公告「每位員工押十日之薪資，於三月份上下班之卡片尋回時再予以發放」
      ，此有該公司公告一份附卷可稽（偵查卷第十頁）。
    2.被告丙○○於偵查中供稱：「九十年三月底會計部通知我打卡片遺失，無法計
      算全勤獎金，我和乙○○商量決定先發布扣十日薪水的公告，如員工有異議才
      開會，只是甲○○他自己未到，開會結論是如果員工有意見，可向主管反應，
      ．．，我們公司每月十日領上個月薪水，其他員工在十日領薪水前已同意扣薪
      ，並且在薪資表上簽名，我們從九十年十月十日已陸續發還員工預扣款」等語
      （偵查卷第三十頁反面），並提出經每名員工簽名之三強公司九十年三月份薪
      資表一份（表上除員工賴佳君外，每名員工均註明押十日薪水）為證（偵查卷
      第三三頁）。
    3.證人黃憶珮於原審審理時證稱：「被告得到我們同意之後才貼公告，後來開會
      是為了解決遲到員工的問題，為了討論在何時發還這十天薪水，才會在四月初
      開會，決定卡片如果找不到在半年後會發還薪水，我後來離職，有回公司領回
      這十天薪水，開會時，除了告訴人外，其他員工都同意先扣十天薪水。盧先生
      之前只是負責汽車買賣及貸款業務，其他都是黃小姐負責。暫押十天薪水的事
      在開會前我有告訴告訴人，他回答我說他懂法律可以再跟公司借錢，我們前後
      開了二次會，告訴人當時常常喝醉酒、不在公司。我們員工都有在九十年三月
      薪資表上簽名、蓋章」。另證人何靜雲亦證稱：「開會時我沒有看到告訴人，
      告訴人很少出現在公司，後來我也有領回十天薪水。」等語；另告訴人甲○○
      於原審訊問時亦坦承「我有在九十年三月薪資表上簽名沒錯」一語（以上均見
      原審九十一年五月二十二日審理筆錄），並有已載明『押十日』之薪資表影本
      一紙在卷可按，則綜合其行為以觀，其就暫押十天薪水的事，於開會前既經由
      黃憶珮之告訴已知其情，甚且回答黃憶珮說他懂法律可以再跟公司借錢，其後
      復在九十年三月薪資表上簽名、蓋章」，其行為自會令被告二人誤認其亦同意
      『暫押十天薪水』無疑。
    4.被告乙○○就於九十年四月初與員工開會決議暫押十日薪水一事，另提出三強
      公司九十年四月六日公告一份為證，其上載明「因三月份之上下班卡片遺失，
      經全體同仁開會後同意暫押十日之薪資，待公司查詢半年後發還，其中間如有
      需要可向公司暫借支」等語，並經員工黃麗玉、陳培全、艾慧、黃凱茜、何靜
      雲、黃憶珮、陳偉文等七人簽名於公告上（僅員工甲○○、林淑娟二人未簽名
      ），之後並已於九十年十月十日後陸續發還該暫押十日薪水一事，亦提出經員
      工陳偉文等七人簽名領回暫押十日薪資之切結書七份為證（以上證物附於原審
      九十一年五月二十二日審理筆錄後）。
    5.由上可知，被告乙○○、丙○○二人於九十年三月底發現該月份員工之打卡片
      遺失後，即於九十年三月二十七日公告預扣每位員工十日薪資，行為雖有可議
      之處，但三強公司每月薪資發給日為十日，被告二人於三月份薪資履行期屆至
      前（即九十年四月十日前），即與員工開會協商此部分涉及員工遲到、扣發薪
      水一事，且經大多數員工簽名同意後，再於九十年四月六日公告預扣三月份十
      日薪資，顯然其預扣工資一事，事先已經勞資協商程序，經多數員工同意後始
      為之。依照前述說明，被告乙○○、丙○○二人所為，即與前揭勞動基準法第
      二十二條第二項但書之規定符合。因此，其二人主觀上有無違反勞動基準法第
      二十六條之犯罪故意，實非無疑。而被告乙○○二人既無犯罪故意，即無依同
      法第七十八條規定處罰之餘地。
    6.至於被告乙○○、丙○○二人預扣工資之範圍，如前所述，仍應受「基本工資
      」之限制。依三強公司九十年三月份薪資表所載，被告二人預扣十日工資後，
      致部分員工當月份領得之薪資略低於九十年度法定基本工資，然此應屬主管機
      關行政管理之另一問題，與被告二人是否成立刑事責任，尚屬無涉。
  (四)綜上所述，本件關於行為人即被告乙○○、丙○○是否犯罪之證明未能達確信之
    程度，仍有合理懷疑之存在，根據「罪證有疑，利於被告」之證據法則，即不得
    遽為不利被告乙○○二人之認定。此外，本院復查無其他積極證據，足以證明被
    告乙○○二人涉有違反勞動基準法之犯行，既不能證明被告乙○○二人犯罪，依
    前述說明，自應諭知其二人均無罪之判決。又被告乙○○、丙○○二人行為既經
    諭知無罪，被告三強公司自無從依同法第八十一條第一項處罰之餘地。
五、原審以被告乙○○、丙○○二人主觀上並無違反勞動基準法第二十六條之犯罪故
    意，不能證明被告犯罪，依刑事訴訟法第三百零一條第一項而為其二人無罪之諭
    知，另就被告三強公司認無從依同法第八十一條第一項處罰之餘地，而同為無罪
    之諭知，其認可用法核無違誤，檢察官提起上訴猶執「被告未經勞資協商即決定
    予以扣薪，更何況如經同意，被告亦僅應預扣黃麗玉等同意扣薪員工之工資，而
    不及於告訴人甲○○之薪資，故被告未經告訴人甲○○同意即予扣薪，即有違反
    勞動基準法之故意」等語，指摘原判決不當，求予撤銷改判，其上訴即為無理由
    ，應予駁回。
據上論斷，應依刑事訴訟法第三百六十八條判決如主文。
本案經檢察官洪泰文到庭執行職務。
中      華      民      國      九十一      年     九     月     十     日
                              臺灣高等法院刑事第二十一庭
                                  審判長法  官  葉  騰  瑞
                                        法  官  莊  明  彰
                                        法  官  黃  國  忠
右正本證明與原本無異。
不得上訴。
                                        書記官  劉  貞  達
中      華      民      國      九十一      年     九     月     十     日
